【裁判字號】    92,易緝,23
【裁判日期】    921120
【裁判案由】    竊盜等
【裁判全文】
臺灣基隆地方法院刑事判決                          九十二年度易緝字第二三號
    公  訴  人  臺灣基隆地方法院檢察署檢察官
    被      告  乙○○
右列被告因竊盜等案件，經檢察官提起公訴（九十一年度偵緝字第一六、一七號），
本院判決如左：
    主      文
乙○○竊盜，處有期徒刑陸月，如易科罰金，以參佰元折算壹日。
被訴違反妨害兵役治罪條例部分，無罪。
    事      實
一、緣乙○○與其友人盧昀郁於民國九十年七月二十二日凌晨三時許，在臺北縣樹林
    市火車站，共同搭乘火車分別返回臺北縣瑞芳鎮及宜蘭縣羅東鎮。乃乙○○在火
    車行徑途中，竟萌生不法所有之意圖，趁盧昀郁在座位上熟睡而疏於防範之機會
    ，徒手竊取盧昀郁置放在手提包內之皮夾一只（內有健保卡乙張及現金新臺幣【
    下同】一萬八千元）；得手後，為圖掩避犯行，旋於火車抵達臺北縣瑞芳鎮以前
    ，在臺北縣汐止市火車站下車，並在離車前囑託列車長丙○○轉交一百元與盧昀
    郁。嗣盧昀郁一覺醒來，在列車上遍查無乙○○之行蹤，經向列車長丙○○查問
    ，列車長丙○○乃告知乙○○已在臺北縣汐止市火車站下車並依乙○○之所囑將
    一百元轉交盧昀郁，盧昀郁至此始查覺事態有異，並進而在翻檢其手提包之後，
    獲悉上情。
二、案經內政部警政署鐵路警察局第一警務段報請暨臺北縣團管區司令部移送臺灣基
    隆地方法院檢察署檢察官偵查起訴。
    理      由
壹、有罪部分（被告乙○○竊盜部分）：
一、訊之被告乙○○矢口否認有何前揭竊盜犯行，先則辯稱：伊與被害人盧昀郁要屬
    素不相識，伊亦未曾與被害人搭乘同梯次列車分別前往宜蘭縣羅東鎮及臺北縣瑞
    芳鎮，是被害人於前揭時、地遭竊之事，與伊全無關係云云，繼則辯稱：伊雖曾
    與被害人搭乘同梯次列車分別前往宜蘭縣羅東鎮及臺北縣瑞芳鎮，然被害人之財
    物並非伊所竊取；又伊提早離車乃係為前往臺北縣汐止市火車站領取機車；再者
    ，伊之所以囑託證人丙○○代為轉交一百元與被害人，乃因被害人事先曾經告知
    伊其財物業經失竊云云。經查：右揭事實業據被害人於本院審理時指陳綦詳；至
    證人丙○○於本院審理時，雖迭稱其對當初在列車上之男女已無印象，而不能當
    庭確認被告與被害人究否當天共同乘車之男女等語，然證人丙○○於本院審理時
    ，亦曾結證略稱：九十年七月二十二日凌晨三時許，確有一對男女曾在臺北縣樹
    林市火車站向伊補票，因當時補票之人數極少，所以伊就此事仍有印象；當時，
    該對男女看起來互相認識，且是一起向伊補票，一張補到宜蘭縣羅東鎮，一張補
    到臺北縣瑞芳鎮或是其他地方，印象中，該名男子補票所欲抵達之目的地較近，
    但車行尚未抵達該地，該名男子即在臺北縣汐止市火車站下車，並於離車之前，
    囑託伊轉交一百元與上開與其同行之女子，並交待伊「票已經補好了，若要查票
    ，不要吵醒與其同行之女子」等語，伊雖曾建議該名男子自己將錢拿給該名女子
    ，但該名男子急欲離車，伊只好在該名男子離車之後，代該名男子轉交一百元與
    該名女子；伊將一百元轉交與該名女子之時，該名女子仍處於半睡半醒之間，嗣
    列車駛抵臺北縣瑞芳鎮附近之際，該名女子始向伊表示其錢包不見，伊曾建議該
    名女子打電話向該名男子查詢，但該名女子稱其並不知該名男子之聯絡電話等語
    （詳見本院九十二年十一月六日審判筆錄）。證人丙○○雖因時隔久遠而無從確
    認當時共同搭乘列車之男女是否即本案被告及被害人，然徵諸證人丙○○證述之
    情節，核與被害人指陳與被告共同搭乘火車之全部過程相符，由此情節對照以觀
    ，堪認證人丙○○當日所見之男女，確屬本案之被告及被害人無疑。茲被告當日
    補票所欲抵達之目的地，既係臺北縣瑞芳鎮，則其在車行抵達臺北縣瑞芳鎮以前
    ，即在臺北縣汐止市火車站倉惶離車之舉措，已屬大有可疑；而被告與被害人既
    屬熟識，本次復係搭乘同梯次列車，縱使被告確實有事而有在臺北縣汐止市火車
    站下車之必要，衡諸一般常情，被告亦斷無不打一聲招呼即趁被害人熟睡之機會
    離車之理，乃被告竟一聲不吭匆匆離車，則其離車之目的是否為圖能掩避其竊盜
    犯行，確實足以啟人疑竇；再倘被害人之財物確非被告所竊，則被告對被害人財
    物失竊乙事必然欠缺認識，既然不知被害人身上已無可資運用之現金，則被告又
    何以無緣無故在離車之前委託毫不認識之證人丙○○代為將一百元轉交與被害人
    ？況且，事涉財物之轉交，不論其金額是否菲薄，常人亦斷無委請毫不相識之第
    三人代為轉達之理，乃被告竟採取如此迂迴（被告明明可以自己交付錢財與被害
    人，卻捨此途逕不用）且不合常理之方式交付金錢，則其所做所為，顯然悖於常
    情；另參之被告於本院準備程序之時，先係答辯稱：「不認識被害人；未曾與被
    害人同梯次列車」云云（詳見本院準備程序筆錄之被告答辯要旨部分），嗣本院
    在審理中傳訊被害人及證人丙○○與被告對質，被告始改稱：「伊雖認識被害人
    ，且曾與被害人同梯次列車，然被害人之財物並非伊所竊取；又伊之所以提早離
    車，乃因伊欲前往臺北縣汐止市火車站領取機車；再伊之所以囑託證人丙○○代
    為轉交一百元與被害人，係因被害人事先曾經告知伊其財物業經失竊」云云，顯
    見被告所為陳述，確有「因應庭訊狀況之不同而翻異其詞」之情狀，難以取信於
    人。綜合上情勾稽以觀，本院因認被害人所為指述，因查無瑕疵可指，且與事實
    相符，可以採信；至被告所為辯解，無非事後卸責之詞，要無足採。從而，本件
    事證明確，被告竊盜犯行，洵堪認定。
二、核被告所為，係犯刑法第三百二十條第一項之竊盜罪。本院審酌被告時值青年，
    竟不思以正當手段獲取財物，妄想以竊盜之方式不勞而獲，觀念偏差，有待矯治
    ，並衡酌被告犯後毫無悔意，既不曾試圖求取被害人之原諒，亦未曾試圖瀰補被
    害人所受損害等一切情狀，認處刑不宜寬縱，爰量處如主文所示之刑，以示懲儆
    ，併諭知易科罰金之折算標準。
貳、無罪部分（被告乙○○妨害兵役部分）：
一、公訴意旨略以：緣被告乙○○係海軍臨召回役之應召員，原住臺北縣雙溪鄉牡丹
    村十三鄰聖南四十九號，於九十年間即遷出上開住處居無定所而無故不依規定申
    報，致使臺北縣團管區司令部所發指定應於九十年七月二日上午八時前往高雄左
    營海軍鑑隊司令部報到之臨時召集令，於九十年六月二十七日上午十時許，由其
    父甲○代為收受後無法轉交被告，因認被告涉嫌違反修正前妨害兵役治罪條例第
    十一條第一項第三款、第三項之規定，而應依修正前妨害兵役治罪條例第六條第
    一項（起訴書誤繕為第七條第一項；蓋被告所涉之召集令，乃「臨時召集」，而
    非「教育召集」、「勤務召集」或「點閱召集」，從而，本案自無修正前妨害兵
    役治罪條例第七條規定之適用）論科云云。
二、按犯罪事實應依證據認定之，無證據不得推斷其犯罪事實；又不能證明被告犯罪
    者，應諭知無罪之判決，刑事訴訟法第一百五十四條第二項、第三百零一條第一
    項分別定有明文。又認定不利於被告之事實，需依積極證據，苟積極證據不足為
    不利於被告之事實認定時，即應為有利於被告之認定，更不必有何有利之證據（
    最高法院四十年度臺上字第八六號、三十年度上字第八一六號判例可資參照）。
    次按，修正前妨害兵役治罪條例第十一條第一項第三款、第三項之規定，係以行
    為人「居住處所遷移無故不依規定申報，致召集令無法送達」為其客觀構成要件
    要素；設行為人雖有居住處所遷移無故不依規定申報之事實，然倘該召集令業經
    負有轉達義務者依法轉交與行為人者，縱使行為人未依召集令之所載按時前往指
    定之地點報到，然此實係歸咎於行為人意圖避免召集「無故逾應召期限二日」不
    報到之客觀行為，而非係肇因於召集令無法送達之客觀事實，除別有法條罪名可
    資論擬以外，自不能以上開「居住處所遷移，無故不依規定申報，致使召集令無
    法送達」之法條罪名對行為人論罪科刑。
三、公訴人認被告涉有本起犯行，無非係以被告之自白、證人甲○之證述及卷附之臺
    北縣團管區司令部臨時召集令受領回執為其論據；訊之被告乙○○固不否認公訴
    人所起訴之事實，惟另辯稱：伊並非故意犯罪云云。經查：
  (一)被告戶籍址原設「臺北縣雙溪鄉牡丹村十三鄰聖南四十九號」，乃竟於九十年間
    遷出上開住處，無故不依規定申報之事實，固據被告坦認在卷，並經證人甲○即
    被告之父證述明確。惟查，本件臺北縣團管區司令部所發，指定被告應於九十年
    七月二日上午八時前往高雄左營海軍鑑隊司令部報到之「臨時召集令」，業經於
    九十年六月二十七日上午十時許，由負有轉達義務者即證人甲○代為收受；嗣並
    經證人甲○於九十年六月二十七日或二十八日依法轉交與被告之事實，迭據證人
    甲○於警詢、偵查及本院審理時證述明確，且有上開臨時召集令受領回執乙紙在
    卷可按。依證人甲○證述之情節以觀，堪認證人甲○所能證明者，乃上開臨時召
    集令業經其於九十年七月二日以前轉交與被告之事實，而非公訴人所指之「上開
    臨時召集令無法轉交送達」之客觀事實。
  (二)被告於偵查中，固辯稱證人甲○並未將上開召集令回執轉交伊云云，並於本院行
    準備程序時，聲請傳訊證人甲○以與之對質；嗣證人甲○於本院審理時到庭具結
    作證，被告始或改稱：因證人甲○叮囑伊應按時前往指定地點報到之時間距本件
    召集應報到之時間，已遲延一月有逾，伊始未能按時報到云云；或改稱：證人甲
    ○轉交與伊之召集令係伊三哥之召集令，與伊無關云云，顯見被告所為陳述，確
    有「因應庭訊狀況之不同而翻異其詞」之情狀，而難以取信於人。再參之證人甲
    ○於警詢、偵查、本院通緝被告以前開庭調查時及被告經本院通緝到案後開庭審
    理時所為證述，較之被告歷次所為陳述，不僅前後一貫，且毫與齟齬，本院因認
    證人甲○所為證述，既查無瑕疵可指，且與事實相符；至被告所為陳述，無非係
    將責任推諉與證人甲○即本件負有轉達義務者負責之飾卸之詞。
  (三)綜上研析，本件被告雖係居住處所遷移無故不依規定申報，然其並無檢察官所指
    「致使召集令無法送達」之客觀事實；蓋本件召集令已由證人甲○即本案之送達
    義務人依法轉交被告，詳如前述，被告嗣固未能按時前往指定地點報到，惟此一
    結果並非肇因於召集令無法送達之事實，而係被告收受召集令之後無故逾期不前
    往指定地點報到所致。
四、綜上所述，本件被告雖查有居住處所遷移而不依規定申報之事實，然查無「致召
    集令無法送達」之事實，揆諸前揭說明，被告行為除別有罪名可資相繩外，尚難
    逕律被告以修正前妨害兵役治罪條例第十一條第一項第三款、第三項、第六條第
    一項之「居住處所遷移，無故不依規定申報，致使臨時召集令無法送達」罪名。
    此外，本院在職權調查之範圍內，復查無被告有何公訴人所指犯行，徵諸首開說
    明，既不能證明被告犯罪，自應為被告無罪之諭知，以昭審慎。
五、本件被告涉嫌違反修正前妨害兵役治罪條例第十一條第一項第三款、第三項、第
    七條第一項之「居住處所遷移，無故不依規定申報，致使召集令無法送達」罪名
    部分，雖業經本院諭知無罪，詳如前述，然細稽卷附事證，被告此部分行為，似
    另涉有修正前妨害兵役治罪條例第六條第一項第五款之「意圖避免臨時召集，應
    受召集，無故逾入營期限二日」之罪名，惟因「意圖避免臨時召集，應受召集，
    無故逾入營期限二日」與「居住處所遷移，無故不依規定申報，致使臨時召集令
    無法送達」罪名二者間，非特社會事實歧異，且法律賦與之評價亦有所不同，殊
    非同一性之案外件，要無刑事訴訟法第三百條變更法條之適用可言，是被告涉之
    上開罪嫌，自不在本院所得審理範圍。準此，被告所涉此部分罪嫌，自應由檢察
    官妥為重行偵查後，再為妥適之處置，併此指明。
據上論斷，應依刑事訴訟法第二百九十九條第一項前段、第三百零一條第一項，刑法
第三百二十條第一項、第四十一條第一項前段，罰金罰鍰提高標準條例第一條前段、
第二條，判決如主文。
本案經檢察官張長樹到庭執行職務。
中      華    民      國      九十二      年    十一    月    二十    日
                                臺灣基隆地方法院刑事第五庭
                                    審判長  法  官  陳志祥
                                            法  官  王福康
                                            法  官  王慧惠
右正本證明與原本無異。
對於本件判決如有不服，應於收受送達後十日內，向本院提出上訴書狀，上訴於臺灣
高等法院，並按他造當事人之人數附具繕本。
                                            書記官  吳麗雲
中      華      民      國      九十二      年    十一    月   二十一   日
附錄論罪法條
刑法第三百二十條第一項：
意圖為自己或第三人不法之所有，而竊取他人之動產者，為竊盜罪，處五年以下有期
徒刑、拘役或五百元以下罰金。


司法院資訊處製作；財團法人民間司法改革基金會備份。
